臺灣臺中地方法院民事判決　　　　　　 99年度重訴字第587號
原　　　告　祭祀公業法人臺中市張仁成
法定代理人　張資珍
訴訟代理人　周進文律師
複代理人　　郭瓊茹律師
被　　　告　張昌
訴訟代理人　陳明發律師
上列當事人間請求拆屋還地等事件，本院於民國100年12月12日
言詞辯論終結，判決如下：
    主      文
被告應將坐落臺中市○○○○○段一一三二地號土地上如附圖所
示編號一一三二A、面積三六二四點六二平方公尺之水泥地面刨
除、編號一一三二B、面積五四點七平方公尺、編號一一三二D、
面積三三點二一平方公尺之鐵皮棚、編號一一三二F、面積五○
點三七平方公尺之廁所、編號一一三二H、面積三七六點三三平
方公尺之涼棚、編號一一三二I、面積二九三點一九平方公尺之
房屋、編號一一三二J、面積一七二點二四平方公尺之房屋均予
拆除，並將土地交還原告；將坐落臺中市○○區○○段一一三二
之一地號土地上如附圖所示編號一一三二之一A、面積二三六點
六○平方公尺之水泥地面刨除、編號一一三二之一B、面積五一
點二一平方公尺之房屋拆除，並將土地交還原告。
被告應自民國九十八年三月一日起至依前項聲明交還系爭土地之
日止，按月給付原告新臺幣壹萬伍仟元。
訴訟費用由被告負擔。
本判決於原告以新臺幣玖佰肆拾萬元為被告供擔保後，得假執行
；惟被告如以新臺幣參仟壹佰參拾壹萬伍仟肆佰陸拾肆元為原告
預供擔保，得免為假執行。
    事實及理由
壹、程序方面
一、按以祭祀公業為當事人者，法院作裁判書，應依下列方式記
    載：(一)祭祀公業經登記為法人者，應依記載法人之例，載為
    「○○法人某祭祀公業」，並列管理人為其法定代理人。(二)
    祭祀公業尚未登記為法人者，應按非法人團體之例，載為「
    某祭祀公業」，並列管理人為其法定代理人。(三)訴訟已繫屬
    於本院者，在原審關於祭祀公業之記載，係以管理人自己名
    義為祭祀公業任訴訟當事人之方式記載，祇須當事人欄內予
    以改列，藉資更正，不生當事人能力欠缺之問題（最高法院
    97年度第2次民事庭會議參照）。經查，本件原告按照祭祀
    公業條例申請法人登記，且已更名登記為祭祀公業法人台中
    市張仁成，依上揭會議決議，本件當事人欄列為「原告祭祀
    公業法人台中市張仁成，法定代理人張資珍」即可，不生當
    事人能力欠缺問題。
二、被告經合法通知，未於最後言詞辯論期日到場，核無民事訴
    訟法第386條所列各款情形，爰依原告之聲請，由其一造辯
    論而為判決。
三、按不變更訴訟標的，而補充或更正事實上或法律上陳述者，
    非為訴之變更追加，民事訴訟法第256條定有明文。原告起
    訴請求拆屋還地等，原聲明第一項已載明被告占用及應拆除
    位置、面積以實測為準。於訴狀送達後本於測量結果變更聲
    明如後述，並非訴之變更追加，併予敘明。
貳、實體方面：
一、原告起訴主張：
  (一)坐落台中市○○區○○段1132、1132-1地號土地及同市○○
    段500地號土地（下稱系爭土地）為原告所有，因原告數十
    年未選任管理人，至民國95年間始選任張資珍為原告管理人
    ，於原告未有合法管理人期間，被告則佔用系爭土地耕作，
    期間並由原告各房代表向被告收取租金。系爭土地因毗鄰四
    號國道旁由臺中市政府規劃之東豐腳踏車道旁，被告未得原
    告同意，竟廢棄系爭土地之耕作，於系爭土地上興建房屋，
    另於空地部分以級配鋪設，或於地面上鋪設水泥，經營腳踏
    車出租業務，被告不自認耕作甚明，原告爰依耕地三七五減
    租條例第16條第1項前段及第2項規定、第17條第1項第4款規
    定收回系爭土地。
  (二)倘認本件法律關係非耕地三七五租約，兩造於98年2月15日
    派下員大會成立協議，由原告將系爭土地出租予被告，每月
    租金新臺幣（下同）15,000元，租期兩年。然被告於上開協
    議後，拒不履行每月租金15,000元之義務，原告於99年8月4
    日發函定期催告被告給付租金，被告相應不理，原告於同年
    月17日發函表示終止契約，原告自得依民法第438條規定收
    回系爭土地。另上開協議書所成立定期租約業於100年2月15
    日到期，該租約因租期屆滿而消滅，原告自得請求被告拆除
    地上物並返還系爭土地。因被告為原告之派下員，原告為能
    和平解決該爭議，應被告之要求，於99年8月29日成立協議
    書，但該協議書內容牽涉全體派下員之權利，於第4條特別
    約定，該協議書內容應經派下員大會決議或徵求派下員同意
    通過始生效力，惟該協議書內容經原告徵求派下員意見後，
    派下員接反對該協議書內容，依協議書第4條約定，該協議
    書因派下員不同意而不生效力。被告佔用系爭土地數十年，
    兩造並未就此訂有任何書面契約，倘鈞院認定兩造法律關係
    為不定期租賃，然被告違背系爭土地約定耕作之用途，且被
    告當應履行給付租金之義務，但被告無故不給付租金，經原
    告99年8月4日定期催告後仍未履行，原告於99年8月17日終
    止契約，爰依民法第438條規定收回系爭土地。另如認原告
    前之終止兩造租約不合法，原告爰依民法第450條第2項、第
    3項規定以書狀先通知被告時即於100年9月30日終止契約。
    爰依所有物返還請求權、租賃物返還請求權、無權占有等之
    法律關係請求為訴之聲明第一項之請求，並依不當得利、侵
    權行為之法律關係為訴之聲明第二項之請求。並聲明：(1)
    被告應將坐落臺中市○○○○○段1132地號土地上如附圖所
    示編號1132A、面積3624.62平方公尺之水泥地面刨除、編號
    1132B、面積54.7平方公尺、編號1132D、面積33.21平方公
    尺之鐵皮棚、編號1132F、面積50.37平方公尺之廁所、編號
    1132H、面積376.33平方公尺之涼棚、編號1132I、面積293.
    19平方公尺之房屋、編號1132J、面積172.24平方公尺之房
    屋均予拆除，並將土地交還原告；將坐落台中市○○區○○
    段1132-1地號土地上如附圖所示編號1132-1A、面積236.60
    平方公尺之水泥地面刨除、編號1132-1B、面積51.21平方公
    尺之房屋拆除，並將土地交還原告。(2)被告應給付原告自9
    8年3月1日起至依前項聲明交還系爭土地之日止，依每月15,
    000元計算之金額。(3)原告願供擔保，請宣告准予假執行。
二、被告則以，系爭土地早在日據明治41年，被告先曾祖父張萬
    盛即以租谷10石，向張氏族親長輩租用系爭土地。嗣該土地
    配耕予張萬允，張萬允於大正6年即民國6年再將之出租予被
    告先祖父張綢，當時張萬允向張綢收取「蹟地金」50元。詎
    大正八、九年間族親張萬存未經張綢同意，將系爭土地登記
    為被告所有，並自任為管理人。張萬存此舉引起糾紛，經張
    萬定調解，經張萬存等同意將系爭土地出租予張綢永久使用
    ，租谷定為每年六石，因被告先祖父亦為被告之派下員，故
    當時並未訂定書面契約，也未約定租用土地之用途。張萬存
    死亡後祭祀公業並未改選管理人，而由張萬存之子張桶代行
    管理人職務，張桶於52年死亡後即呈無人管理狀態，但被告
    及先父張重甲均持續繳交租谷，並由祭祀公業派下員各房輪
    流收取，且因田賦及水利費均無人繳交，自51年起之田賦及
    水利費均由被告先父及被告繳交，又因稻穀價格較便宜，改
    為支付每年12,000元，嗣95年9月祭祀公業成立後，96、97
    年因公業要求祭祀金不夠，應張資珍要求每年租金提高為每
    年20,000元，並持續繳交，98、99年則由被告請長子張嵩煜
    將每期應付之20,000元陸續會給公業戶頭，足見本件兩造之
    不定期租賃關係仍屬存在。另原告主張98年2月15日租約係
    張資珍趁子孫掃墓時脅逼被告簽立，但張資珍當時並未經祭
    祀公業78名派下員三分之二同意為之，又祭祀公業先後有派
    下員張榮峰、張吉男、張重老、張重傳等人死亡，亦未見張
    資珍向公所報備變更，就上開未經多數決議之租約，被告嗣
    後曾發函要求原告管理人張資珍至少應取得派下員三分之二
    以上同意書予被告，才能認係合法成立之租約，以便依約繳
    交租金，但原告始終無法提示三分之二派下員同意書，故該
    租約依法無效。則原告委託周進文所發第735號催告函，其
    內容記載被告佔用祭祀公業所有「豐原市○○段1032、1032
    -1號」土地，亦屬錯誤，應係豐原市○○段1132、1132-1號
    土地。從而該催告函依法不生效力，同樣的第2068號終止函
    亦記載豐原市○○段第1032、1032-1號，同屬錯誤而不生效
    力，原告提起本訴為無理由。並聲明：(1)原告之訴及假執
    行之聲請均駁回。(2)如受不利判決，願供擔保請准免予假
    執行。
三、兩造不爭執事項：
  (一)系爭土地為原告所有，因原告數十年未選任管理人，至95年
    間始選任張資珍為原告管理人。
  (二)系爭土地為被告占有使用，被告數十年來至98年2月15日止
    都有向各房交繳租金；系爭土地之地上物均為被告所有。
  (三)兩造曾於98年2月15日簽訂租約即原證五，惟被告並未依約
    給付租金。
四、兩造爭執事項：
  (一)本件原告有無訴訟能力提起本件訴訟？
  (二)兩造協議98年2月15日訂立租約即原證五是否合法生效？
  (三)兩造間是成立耕地租約或一般租賃，原告主張合法終止租約
    有無理由，可否請求被告拆除地上物返還土地及給付相當租
    金之不當得利？
五、本院之判斷：
  (一)按祭祀公業法人應設管理人，執行祭祀公業法人事務，管理
    祭祀公業法人財產，並對外代表祭祀公業法人，祭祀公業條
    例第22條前段定有明文。本件原告業經派下員選任張資珍為
    原告之法定代理人，並於95年8月30日依法辦理管理人之變
    更，此為兩造所不爭執之事項，並有臺中市豐原市公所95年
    9月4日豐市民字第0950026999號函覆同意備查、豐原地政事
    務所100年11月30日豐地一字第1000011989號函附系爭土地
    管理者變更登記申請書1份附卷可憑，堪認為真實。被告雖
    辯稱原告之事務應由本公業二分之一以上派下員出席，並經
    三分之二決議始可，惟不但不召開大會，且未徵求全體會員
    ，卻由原簽協議書9人中之7人，另加張寶疆等10人，而共17
    人簽具聲明書，不但作成日期未載不明，檢視其簽名字跡恐
    亦有有他人代筆，顯然違反管理規約規定，而為不合法之決
    議，而無訴訟能力云云。惟查，張資珍為原告之管理人一事
    ，為兩造所不爭，依上開法律規定，張資珍對外自有代表原
    告之權限，至其是否係依祭祀公業內部之決議執行原告之事
    務，乃原告與管理人張資珍間之法律關係，與被告無涉。是
    以，被告抗辯原告並無訴訟能力云云，顯非可採。
  (二)按「公同共有物之處分及其他之權利行使，除依其公同關係
    所由規定之法律或契約另有規定外，固應得公同共有人全體
    之同意。惟祭祀公業管理人依習慣就公業財產得為保存、利
    用及改良行為，出租屬於利用行為，管理人應有此權限。」
    最高法院88年度台上字第756號裁判要旨。「按祭祀公業之
    管理人得為公業財產之保存行為，所謂保存行為，指防止財
    產之損失，或其他維持現狀所必要之一切行為而言。又祭祀
    公業財產之管理其管理人自得為之，且得獨立提起訴訟。
    本件祭祀公業吳○伯公之現任管理人為吳左松，為兩造所不
    爭執，並有台南市中區區公所函在卷可稽，則被上訴人吳左
    松以其係該公業管理人之身份，提起本件訴訟，即屬管理該
    公業財產之行為，吳左公得單獨為之，上訴人辯謂其未經派
    下全體同意不得訴請遷讓系爭房屋云云，委無可採。」，最
    高法院83年度台上字第1727號裁判要旨參照。又公同共有物
    之處分及其他之權利行使，除依其公同關係所由規定之法律
    或契約另有規定外，固應得公同共有人全體之同意。惟祭祀
    公業管理人依習慣就公業財產得為保存、利用及改良行為，
    出租屬於利用行為，管理人應有此權限。被告雖主張系爭土
    地出租應經過派下員大會議決云云，然原告公業管理規約第
    10條規定應經派下員大會議決事項，並不包括土地出租，是
    本件訴訟並非規約所訂應經派下員大會議決事項，被告抗辯
    98年2月15日所訂租約無效云云，洵不足採。
  (三)按當事人主張有利於己之事實者，就其事實有舉證之責任，
    民事訴訟法第277條前段定有明文。被告雖辯以98年2月15
    日兩造所訂租約是被脅迫始簽訂云云，然未能舉證以實其說
    ，所辯不足採信。
  (四)按所有人對於無權占有或侵奪其所有物者，得請求返還之，
    對於妨害其所有權者，得請求除去之，民法第767條前段、
    中段定有明文。兩造成立原證五之協議，約定租期為兩年，
    兩造就系爭土地所存在之法律關係應為定期租約，被告拒不
    履行給付每月租金15,000元，原告於99年8月4日發函定期催
    告被告給付租金，被告相應不理，原告於同年月17日發函表
    示終止契約，此有存證信函附卷可憑，堪信為真實。是原告
    既依法解除兩造間之租賃契約，被告繼續占用系爭土地，即
    屬無權占有。原告自得依據民法第455條、第767條第1項前
    段規定請求被告拆除地上物並返還系爭土地。
  (五)按無法律上原因而受利益，致他人受損害者，應返還其利益
    ，為民法第179條所明定。其得請求返還之範圍，應以對方
    所受之利益為度。無權占用他人土地，可能獲得相當於租金
    之利益，為社會通常之觀念。原告依據民法第179條規定請
    求被告返還相當於租金之不當得利，即無不合。又兩造前於
    98年2月15日所定租約約定系爭土地租金每月15,000元，被
    告均未給付並繼續占用系爭土地，可認每月受有15,000 元
    租金之利益，是原告請求被告應自98年3月1日起算至返還系
    爭土地之日止按月給付相當於租金15,000元之不當得利為有
    理由，應予准許。
  (六)本件事證已臻明確，兩造其餘之攻擊防禦方法及所提之證據
    ，經審酌後認均無礙判決之結果，爰不予一一論述。
  (七)本件原告及被告均陳明，願供擔保，請准宣告假執行及免為
    假執行宣告，經核無不符，爰定相當擔保金額，均准許之。
六、一造辯論、訴訟費用負擔、宣告假執行及免為假執行之依據
    ：民事訴訟法第385條第1項前段、第78條、第390條第2項、
    第392條第2項。
中    華    民    國   100    年    12    月    26    日
                    民事第三庭  法  官  洪挺梧
正本係照原本作成。
如對本判決上訴，須於判決送達後20日內向本院提出上訴狀。
中    華    民    國   100    年    12    月    26    日
                                書記官  童淑芬